臺灣高等法院臺中分院刑事判決
110年度金上訴字第1058號
上  訴  人  
即  被  告  劉怡婷



上列上訴人即被告因加重詐欺等案件，不服臺灣臺中地方法院10
9年度金訴字第12號中華民國110年3月24日第一審刑事判決（起
訴案號：臺灣臺中地方檢察署108年度偵字第23786號、第29798
號、第32549號），提起上訴，及移送併辦（案號：臺灣臺南地
方檢察署109年度偵字第20776號），本院判決如下：
    主  文
原判決關於其附表四編號一、編號二暨定應執行刑部分，均撤銷
。
劉怡婷犯附表四編號一至編號二所示之罪，各處如附表四編號一
至編號二「主文」欄所示之刑。
其餘上訴駁回。
上開撤銷改判部分與上訴駁回部分，應執行拘役壹佰壹拾日，如
易科罰金，以新臺幣壹仟元折算壹日。
    事  實
一、劉怡婷依其智識程度及日常生活經驗，知悉當前社會合法提
    供包裹、文件寄送服務業者眾多，其服務項目不僅快速、多
    元、周全，收費亦屬實惠，兼建有相當嚴謹制度，據以保障
    寄收件雙方當事人之權益，且該等業者或提供前往指定收件
    之服務，或與遍佈大街小巷、24小時營業之便利商店存有合
    作關係，而利於一般大眾使用，茍非所欲運送之資料涉及不
    法，寄收之一方有意隱瞞身分及相關識別資料以規避稽查，
    實無必要僅就其中之一小段路途，刻意給付報酬，委請專人
    短程收送之必要，故此等性質輕易即能達成，卻可獲得顯不
    相當報酬之工作顯然違反常情，包裹內極可能裝有詐欺集團
    欲作為詐欺取財犯罪工具使用之相關資料。詎劉怡婷雖可預
    見代為收取之包裹，可能作為詐欺取財犯罪使用，藉以逃避
    檢警機關之追查，仍分別基於可能因此幫助他人遂行詐欺取
    財犯行，亦不違背其本意之不確定故意，接受姓名年籍均不
    詳而使用微信暱稱「震坤」與「戮鋼」之不詳成年人士委託
    ，從事至便利商店代領包裹之工作，約定每次領取包裹可賺
    取新臺幣（下同）600 元至1000元之報酬。劉怡婷因而依「
    震坤」、「戮鋼」透過手機通訊軟體微信或facetime提供領
    取包裹的地點與手機末3碼等資訊，分別於附表一所示之108
    年7月39日晚間7時43分、同年8月8日下午2時33分、同年8月
    26日晚間8時23分，至附表一所示之便利商店，領取附表一
    各編號所示之包裹，並依「震坤」、「戮鋼」要求，攜至「
    震坤」、「戮鋼」指定之地點後，將包裹已放置指定地點，
    予以拍照並上傳予「震坤」、「戮鋼」，再前往附近他處等
    待。「震坤」、「戮鋼」前往該地點取得包裹後，即將應給
    付之報酬放入香菸盒內，並將放置香菸盒的地點拍照傳送予
    劉怡婷，即行離開。劉怡婷接獲「震坤」、「戮鋼」傳送的
    香菸盒照片後，獲悉「震坤」、「戮鋼」已收取其代領的包
    裹，遂返回該地點，拿取放在香菸盒內的報酬。
二、「震坤」、「戮鋼」取得劉怡婷陸續交付前述裝有人頭帳戶
    之包裹後，即與其同夥共同意圖為自己不法之所有，基於詐
    欺取財之犯意聯絡，由「震坤」、「戮鋼」或其同夥，分別
    於附表二所示之時間，撥打電話向劉秀美、鄭治玲、陳淑燕
    、鄧志芬、李柔瑾、鄭國雄、蔡筆科等7人，各施以附表二
    所示之詐術，致使前述劉秀美等7人均陷於錯誤，依「震坤
    」、「戮鋼」或其同夥的指示，於附表二各編號「匯款時間
    」欄所載之時間，將附表二各編號「匯款金額」欄所示之受
    騙款項匯入附表一編號1至編號4所示之人頭帳戶，再由「震
    坤」、「戮鋼」或其同夥持劉怡婷代領並轉交之附表一各編
    號所示之人頭帳戶金融卡，於附表二各編號「提領時間」，
    提領前述劉秀美等7人受騙匯入的款項（金額如附表二各編
    號「提領金額」欄所載），劉怡婷因而幫助「震坤」、「戮
    鋼」向附表二所示劉秀美等7人詐取財物得逞。嗣因附表二
    所示民眾發覺受騙，報警處理，經警調閱監視錄影畫面後，
    發現係由劉怡婷至便利商店領取裝有人頭帳戶之包裹，遂於
    108年9月2日下午5時5分，在臺中市○○區○○○街00號3樓301室
    ，持檢察官核發之拘票，將劉怡婷拘提到案，始循線查獲上
    情。
三、案經劉秀美訴由高雄市政府警察局林園分局、鄭治玲訴由臺
    北市政府警察局內湖分局、陳淑燕訴由南投縣政府警察局埔
    里分局、鄧志芬訴由臺中市政府警察局東勢分局、李柔瑾訴
    由雲林縣警察局西螺分局暨臺中市政府警察局刑事警察大隊
    報告臺灣臺中地方檢察署檢察官偵查起訴與報告臺灣臺南地
    方檢察署移送併辦。
    理  由
一、證據能力：
  ㈠以下援引上訴人即被告劉怡婷之自白，因非出於強暴、脅迫
    、利誘、詐欺、疲勞訊問或其他不正方法所取得，且被告亦
    未爭執其陳述之任意性（見本院卷第96 頁），又有其他事
    證足以補強被告之自白，確屬真實可信，依刑事訴訟法第15
    6 條第1 項之規定，應有證據能力。
  ㈡按被告以外之人（包括證人、鑑定人、告訴人、被害人及共
    同被告等）於審判外之陳述，雖不符刑事訴訟法第159條之1
    至之4等四條之規定，然經當事人於審判程序同意作為證據
    ，法院審酌該言詞陳述或書面陳述作成時之情況，認為適當
    者，亦得為證據；當事人、代理人或辯護人於法院調查證據
    時，知有刑事訴訟法第159條第1項不得為證據之情形，而未
    於言詞辯論終結前聲明異議者，視為有前項之同意，同法第
    159條之5定有明文。立法意旨在於傳聞證據未經當事人之反
    對詰問予以核實，原則上先予排除。惟若當事人已放棄反對
    詰問權，於審判程序中表明同意該等傳聞證據可作為證據；
    或於言詞辯論終結前未聲明異議，基於尊重當事人對傳聞證
    據之處分權，及證據資料愈豐富，愈有助於真實發見之理念
    ，且強化言詞辯論主義，使訴訟程序得以順暢進行，上開傳
    聞證據應均具有證據能力，不以未具備刑事訴訟法第159條
    之1至第159條之4所定情形為限（最高法院104年度第3次刑
    事庭會議決議參照）。查本件以下所引用之被告以外之人於
    審判外之供述證據，因被告於本院準備程序中表示：同意有
    證據能力等語（見本院卷第96頁至第104頁），被告於本院
    審判期日，亦未聲明異議（見本院卷第145 頁至第152頁）
    ，本院審酌上開供述證據資料製作時之情況，並無不當取供
    及證明力明顯過低之瑕疵，認以之作為證據應屬當，揆諸前
    開規定，應認均具證據能力。
  ㈢至於本院以下援引之其餘非供述證據資料，因與犯罪事實具
    有關聯性，且為執法人員依法所取得，並無不得作為證據之
    事由，且檢察官與被告於本院審理期間對該等資料之證據能
    力，均未爭執，且其中關於刑事訴訟法第164 條第2 項規定
    ，證物如為文書部分，係屬證物範圍。該等可為證據之文書
    ，已經依法踐行調查證據之程序，即提示或告以要旨，自具
    有證據能力。　　
二、認定犯罪事實所憑證據與理由：
　　訊據被告固不否認曾以每次代領包裹可獲得600元至1,000元
    不等之代價，而接受「震坤」、「戮鋼」之委託，分別於附
    表一所示之108年7月39日晚間7時43分、同年8月8日下午2時
    33分、同年8月26日晚間8時23分，前往附表一所示之便利商
    店，領取附表一各編號所示之包裹，再依「震坤」、「戮鋼
    」要求，攜至「震坤」、「戮鋼」指定的地點，並將代領的
    包裹已放置在指定地點，予以拍照後，上傳予「震坤」、「
    戮鋼」，再前往他處等候，待「震坤」、「戮鋼」前往該地
    點取得包裹後，即將應給付之報酬放在香菸盒內，再聯繫被
    告前往拿取放在香菸盒內的報酬等事實，惟矢口否認有何幫
    助詐欺取財之犯行，辯稱：我的工作是白牌計程車司機，工
    作內容除載客外，也有幫客戶至便利商店領取包裹並載送到
    指定地點，且本案我代領並運送包裹的對價，是依照白牌計
    程車之距離計算車資，並無超出常情的情況，我是遭詐騙集
    團利用，我並沒有幫助他人犯罪故意云云。經查：
　㈠上揭犯罪事實，業據被告於原審準備程序與審理時坦承不諱
    （見原審卷第93頁、第231頁、第279頁），核與證人即告訴
    人劉秀美、鄭治玲、陳淑燕、鄧志芬、李柔瑾、被害人鄭國
    雄、蔡筆科、證人即附表一編號1所示郵局帳戶申設人黃嘉
    益、附表一編號4至5所示帳戶申設人林柔妤於警詢之證述情
    節（見108年度他字第7502號偵查卷第25頁至第29頁【劉秀
    美】、第49頁至第51頁【鄭治玲】、第67頁至第71頁【陳淑
    燕】、第207頁至第209頁【鄧志芬】、第231頁至第233頁【
    李柔瑾】，108年度他字第9166號偵查卷第31頁至第34頁【
    林柔妤】、第39頁至第41頁【鄭國雄】、109年度偵字第207
    76號偵查卷第295頁至第297頁、108年度偵字字23786號偵查
    卷第91頁至第93頁【黃嘉益】），大致相符，並有劉秀美存
    款單據、鄭治玲「LINE」對話紀錄翻拍照片、陳淑燕匯款單
    據、臺中市政府警察局東勢分局東勢派出所受理詐騙帳戶通
    報警示簡便格式表、鄧志芬「LINE」對話紀錄翻拍照片、鄧
    志芬交易明細翻拍照片、鄭國雄存款單據、帳戶個資檢視報
    表、貨態查詢系統查詢結果、黃嘉益提出之LINE對話紀錄、
    黃嘉益與賴怡如郵局存摺封面、交貨便服務單、內政部警政
    署反詐騙案件紀錄表（報案人：張嘉煒）、監視器畫面翻拍
    照片及截圖、被告與「震坤」及「戮鋼」之對話紀錄翻拍照
    片、被告代領包裹之監視錄影畫面翻拍照片與被告交付包裹
    地點現場照片、被告代領並轉交包裹所使用車輛之照片、內
    政部警政署反詐騙案件紀錄表（報案人：黃嘉益）、鄭治玲
    報案之受理刑事案件報案三聯單、內政部警政署反詐騙案件
    紀錄表、受理詐騙帳戶通報警示簡便格式表、陳淑燕報案之
    受理刑事案件報案三聯單、匯款申請書、內政部警政署反詐
    騙案件紀錄表、帳戶個資檢視附表一所示帳戶交易明細在卷
    可稽（見108年度他字第7502號偵查卷第31頁、第57頁、第7
    3頁、第211頁、第219頁至第221頁、第225頁、108年度他字
    第9166號偵查卷第9頁至第17頁、第27頁、第44頁、第53頁
    、108年度偵字第23786號偵查卷第73頁、第99頁至第113頁
    、第117頁至第165頁、109年度偵字第20776號偵查卷第43頁
    、第131頁至第133頁、第221頁至第223頁、第227頁至第230
    頁、原審卷第61頁至第65頁、第69頁、第73頁至第75頁），
    足認被告前揭自白均核與事實相符。
　㈡被告雖以前詞否認犯罪，而提起上訴。然現今時下快遞服務
    種類，除有通常寄至指定地點之郵務快遞服務外，另有民間
    快遞公司之指定時間到府收送、便利商店之收件取件服務，
    且各該快遞服務，均有寄送單據為憑，確保運送雙方權益，
    甚至可全程隨時查詢運送狀況、寄送物所在位置，依上開現
    時郵局、民間快遞公司等之服務安全性、可信賴性及收費價
    格，實難認於未涉不法而需隱匿實際收件人資訊之正常情形
    下，有另行支付報酬委由他人代為收送信件、包裹之必要。
    是以，任意支付費用委由非屬快遞、貨運機構之一般私人代
    收信件包裹之目的，無非在使檢警無從查緝真正收貨人之身
    分，要屬無疑。以被告為成年人，且從事駕駛計程車為業之
    社會閱歷，應可預見「震坤」、「戮鋼」不自行前往便利商
    店領取包裹，而付費委請其代領的包裹內物品，極可能為詐
    欺行為人作為詐取財物之犯罪工具，或可能將包裹內的物品
    用於詐欺取財或其他財產犯罪之不法用途，始不願親自到便
    利商店領取，而委由不認識的被告代領。尤以，民眾以便利
    商店為代收郵件之情形，在便利商店營業時間內可提供24小
    時之取貨服務，受件人得隨時前往受領包裹，並無受領時間
    之限制，更因便利商店門市數量多、位置遍布各地，更可以
    由受件人選擇地點最為方便之門市領取，因此一般人隨時前
    往鄰近的便利商店，領取包裹，如因一時無法自行領取，亦
    會委由親友代領，而不可能委請不認識之他人代領，以免個
    人資料外洩，且一旦發生包裹遺失或侵吞時，難以追償，故
    一般人自可輕易發現如願支付報酬委由他人代領包裹，該目
    的顯係不願使人查知該包裹之實際收件人為何人，則倘非包
    裹本身及實際收件人涉有不法，實難想像何需以該等方式隱
    匿收件人之真實身分。
  ㈢再者，被告至便利商店領取包裹後，尚需與「震坤」、「戮
    鋼」相約交付包裹的地點，由「震坤」、「戮鋼」將應送往
    的地點資訊提供被告後，被告將領取的包裹攜帶到場，需將
    包裹放置在「震坤」、「戮鋼」指定的位置，予以拍照上傳
    予「震坤」、「戮鋼」，先行離開現場，前往他處等候，而
    「震坤」、「戮鋼」前往該地點取得包裹後，會將應給付被
    告的報酬放在香菸盒內，並將該香菸盒放置的位置予以拍照
    後上傳予被告，即行離開現場，被告接獲「震坤」、「戮鋼
    」上傳的照片後，獲悉「震坤」、「戮鋼」已取得其代領的
    包裹，始返回前述地點，拿取「震坤」、「戮鋼」放置在香
    菸盒內的報酬等情，業據被告供承在卷（見108年度偵字第2
    3786號偵查卷第39頁至第41頁、第189頁至第191頁、第202
    頁、本院卷第95頁）。是以，「震坤」、「戮鋼」委託被告
    代領包裹後，仍需外出與被告會面，顯示「震坤」、「戮鋼
    」原可自行前往便利商店領取包裹，並無額外支付對價，委
    託被告代領包裹之必要，足認「震坤」、「戮鋼」委託被告
    代領包裹之目的，在於不願讓人查知包裹之實際收件人為何
    人，藉以掩飾自身犯行不易遭人查緝。而以被告為成年人之
    生活閱歷，對於「震坤」、「戮鋼」不自行前往便利商店領
    取包裹，反而迂迴委託其出面至便利商店領取，其應可預見
    其所代領的包裹內物品，極可能為犯罪有關的工具或物品，
    「震坤」、「戮鋼」因而不願親自出面至便利商店領取。再
    被告代領包裹內的物品，如果合法正當，被告何以不將其所
    代領的包裹當面交予「震坤」、「戮鋼」，並由「震坤」、
    「戮鋼」當面支付報酬，豈需仿效電影情節，採取被告在特
    定放置包裹後，先行離開，待「震坤」、「戮鋼」取得包裹
    並將報酬放在香菸盒內，再由被告獨自前往拿取香菸盒內報
    酬，此種極其迂迴與隱蔽的方式，進行包裹的交付與收受報
    酬之理！此種刻意掩人耳目之交付包裹與收取報酬之行徑，
    任何人均可察覺所代領並轉交的包裹，必然使用於犯罪或與
    犯罪有關，「震坤」、「戮鋼」因此始費盡心思不使自己有
    曝光並遭指認的可能，致不得不採取如此見不得光之委託代
    領包裹的模式，是被告代領包裹並轉交之過程，顯與一般臨
    時受託代領之情形有別，足認被告前揭所辯，要屬臨訟卸責
    之詞，並無可採。
　㈣綜上所述，本案事證已臻明確，被告前揭所辯，並不可採。
    從而，被告上揭幫助詐欺取財之犯行，洵堪認定，應依法論
    科。　
三、論罪科刑：
　㈠按刑法上之幫助犯，係指以幫助之意思，對於正犯資以助力
    ，而未參與實施犯罪之行為者而言，如就構成犯罪事實之一
    部，已參與實施即屬共同正犯（最高法院49年台上字第77號
    判例要旨參照）。是以，如未參與實行犯罪構成要件之行為
    ，且係出於幫助之意思提供助力，即屬幫助犯，而非共同正
    犯。依卷內事證，被告之行為係為「震坤」、「戮鋼」代領
    裝有金融機構帳戶存摺與金融卡之包裹，並未實施詐欺犯罪
    構成要件行為。又被告係按其代領包裹之次數，據以計算其
    報酬，並非以詐欺所得之金額計算報酬，堪認被告並無以自
    己共同犯詐欺罪之意思，亦無從據以認定被告有參與「震坤
    」、「戮鋼」所為如「事實」欄詐欺犯行之犯意聯絡，故
    被告為「震坤」、「戮鋼」代領包裹之行為，只成立詐欺之
    幫助犯。故核被告所為，均係犯刑法第30條第1 項前段、第
    339 條第1 項之幫助犯詐欺取財罪。
　㈡公訴意旨雖認被告所為均係犯刑法第339 條之4 第1 項第2 
    款之3人以上共同詐欺取財罪（亦即為加重詐欺罪之正犯）
    等語。然依被告於警詢、偵查及原審中始終供稱：我是白牌
    計程車司機，經過他人介紹從事代領包裹業務，我是依照載
    客金額向「震坤」、「戮鋼」報價，我代領包裹收取的費用
    依里程遠近而異，約在600元到1,000元之間等語（見108年
    度偵字第23786號偵查卷第35頁、第39頁、第189頁至第191
    頁、原審卷第279頁至第281頁），以及其於原審中表示：我
    不知道包裹裡面是存摺、金融卡等語（見原審卷第83頁），
    堪認被告僅係負責領取包裹並送至指定的地點，對包裹內物
    品之來源或去向並無掌控之權限，與常見之詐欺集團「取簿
    手」係居於主動地位，尚有不同。再依被告提出其與「震坤
    」之通訊軟體對話紀錄（見108年度偵字第23786號偵查卷第
    141頁、第143頁、第145頁），顯示其等2人之對話如下：①1
    08年7月20日下午2時45分。「震坤：在嗎？你有在代收包裹
    嗎？」、「被告：有。哪邊代收。金額多少呢。送哪兒」、
    「震坤：露天拍賣 取貨門市：台麗門市‧‧‧代收費用怎麼算
    」、「被告：跑腿低消200。照錶計費」、「震坤：好的、
    那可以、那麻煩你收好後、再與我聯絡。我再跟你約地點」
    、「被告：好的。司機10分鐘後到門市」（見108年度偵字
    第23786號偵查卷第141頁）。②108年7月28日下午3時15分。
    「震坤：你好。我有包要代收。露天拍賣 取貨門市：安龍
    門市‧‧‧」、「被告：你好。我今天要17：30後代收哦」、
    「震坤：麻煩你收好跟我說、一樣一中街交」（見108年度
    偵字第23786號偵查卷第143頁）。③108年8月7日上午11時39
    分。「震坤：7-11門市：新勤益門市‧‧‧。再麻煩你。收到
    後、一樣、一中街麥當勞。謝謝」、「被告：好的。我今天
    要2：00過後才有空囉」（見108年度偵字第23786號偵查卷
    第153頁）。堪認被告與「震坤」、「戮鋼」非屬同一組織
    或集團，「震坤」、「戮鋼」如需委託被告代領包裹，每次
    均需詢問被告是否能接受委託，再由被告對其受託事務，對
    「震坤」、「戮鋼」進行報價，與告知其可代領的時間，而
    難認被告與「震坤」、「戮鋼」之間，具有犯意聯絡，被告
    主觀上應無以自己共同犯罪之意思實行領取包裹之行為。此
    外，公訴意旨亦未舉證證明被告有何參與詐欺取財犯行之構
    成要件行為，或被告主觀上有以自己共同犯罪之意思，為本
    件代領包裹之行為，自難認被告所為該當詐欺取財罪之正犯
    要件。又被告表示「震坤」、「戮鋼」乃同一個人使用不同
    帳號與其聯繫等語（見108年度偵字第23786號偵查卷第43頁
    ），與網路帳號名稱不足以辨識是否為同一人之情節，尚屬
    無違，復無證據顯示「震坤」、「戮鋼」非屬同一人，以及
    被告對「震坤」、「戮鋼」之同夥人數若干，有所認識，基
    於「罪疑唯輕、有利被告」之證據法則，僅得認被告所為，
    係犯刑法第30條第1 項前段、第339 條第1 項之幫助犯普通
    詐欺取財罪。公訴意旨認被告構成刑法第339 條之4 第1 項
    第2 款之3人以上共同詐欺取財罪嫌，固有未合，然被告受
    託代領裝有金融機構帳戶之包裹並收取報酬之社會基本事實
    同一，且本院業已告知被告所犯罪名（見本院卷第94 頁、
    第144頁），保障其訴訟防禦權之行使，爰依法變更起訴法
    條。
　㈢被告以其於108年7月28日代領包裹之一行為，幫助「震坤」
    、「戮鋼」與其同夥向劉秀美、鄭治玲、陳淑燕、蔡筆科詐
    得如表二編號1、2、3、7所示財物得逞；及以其於108年8月
    8日代領包裹之一行為，幫助「震坤」、「戮鋼」與其同夥
    向鄧志芬、李柔瑾詐得如表二編號4、5所示財物得逞，均係
    一行為觸犯數罪名之想像競合犯，均應依刑法第55條前段規
    定，從一重處斷。
　㈣臺灣臺南地方檢察署檢察官以109年度偵字第20776號移送併
    辦有關告訴人或被害人為「鄭治玲、陳淑燕」部分（即該移
    送併辦意旨書附表二編號2、3與附表三編號1、2，見本院卷
    第39頁至第46頁），核與起訴如「事實」所示有關本判決
    附表二編號2、3部分，內容完全相同而為同一事實，本院自
    得併予審理。至於前述移送併辦有關被告於109年7月28日代
    領並轉交如附表一編號1、2所示金融機構帳戶而幫助他人對
    蔡筆科詐取財物部分（即本判決附表二編號7所示部分），
    雖未經提起公訴，但此部分與經起訴且論罪科刑如附表二編
    號1、2、3所示部分，具有想像競合犯之裁判上一罪關係，
    自為起訴效力所及，本院亦得併予審理，附此敘明。
　㈤被告所為如附表四各編號所示之犯行，各次代領時間均有明
    顯區隔，且每次均收取600 元至1000元不等之報酬，顯係各
    別起意，應予分論併罰。
　㈥被告基於幫助之犯意而為詐欺取財罪構成要件以外之行為，
    為幫助犯，衡諸其犯罪情節，爰各依刑法第30條第2 項規定
    ，按正犯之刑減輕。　　　
四、上訴駁回部分：
　  原審認被告所犯如附表四編號三所示之犯行，罪證明確，適
    用刑法第30條第1項前段、第2項、第339條第1項、第41條第
    1項前段、刑法施行法第1條之1第1項等規定，審酌被告並無
    前科，素行良好，然其為「震坤」、「戮鋼」代領、轉交包
    裹，助長詐騙財產犯罪之風氣，且因此使警方難以追查「震
    坤」、「戮鋼」之真實身分，增加被害人尋求救濟之困難，
    實屬可責，考量被告於原審準備程序與審理終知坦承犯行，
    非無悔意，再衡以被告學歷為高中肄業，擔任白牌計程車司
    機，婚姻狀況為離婚，經濟狀況勉持，以及被害人受損金額
    狀況等一切情狀，就被告所犯如附表四編號三所示之幫助詐
    欺取財犯行，量處拘役50日，併諭知以1千元折算1日之易科
    罰金折算標準。並說明：⑴被告所犯如附表四編號一至三共
    計3次代領與轉交包裹之犯行，獲取報酬至多為3,000元，考
    量被告已與附表二編號4所示告訴人鄧志芬與附表三編號3被
    害人劉見成成立調解（見原審卷第197頁至第198頁），認如
    諭知沒收，容有過苛之虞，依刑法第38條之2規定，認無宣
    告沒收被告本案犯罪所得之必要。⑵就檢察官起訴主張被告
    所犯如附表四編號三所示部分，同時成立洗錢防制法第14條
    第1項之一般洗錢罪，而具有想像競合犯之裁判上一罪關係
    部分。依卷內證據，被告所為僅止於轉交包裹，而就包裹內
    盛裝何物，其主觀上並無確切認知，僅能約略推測與犯罪有
    關，被告顯難知悉嗣後「震坤」、「戮鋼」或其同夥將持包
    裹內物品製造金流斷點，以掩飾、隱匿詐騙款項來源，而無
    從以一般洗錢罪相繩，爰就檢察官起訴之一般洗錢罪部分，
    不另為無罪諭知。核其採證、認事與用法，均無違誤或不當
    ，量刑亦屬適當，未違比例、公平或罪刑相當等原則，應予
    維持。被告以前詞否認犯罪為由，提起上訴，為無理由，應
    予駁回。
五、撤銷改判部分：
　㈠原判決認被告就附表四編號一至編號二所示犯行，均事證明
    確，予以論科，固非無見。惟查：⑴被告代領並轉交如附表
    一編號1、2所示裝有金融機構帳戶之包裹，除幫助「震坤」
    、「戮鋼」與其同夥向劉秀美、鄭治玲、陳淑燕等3人詐取
    如附表二編號1、2、3所示財物外，尚曾同時幫助「震坤」
    、「戮鋼」與其同夥向移送併辦如附表二編號7所示蔡筆科
    詐取如附表二編號7所示之財物，原判決漏未論及被告幫助
    他人向附表二編號7所示蔡筆科詐取財物部分，容有未合。⑵
    被告於109年8月17日與附表二編號4所示告訴人鄧志芬成立
    調解，約定於109年11月15日前給付告訴人鄧志芬5千元，此
    有臺灣臺中地方法院調解程序筆錄1份在卷可稽（見原審卷
    第197頁至第198頁），被告並已於109年9月15日轉帳5千元
    予告訴人鄧志芬而履行調解內容，除經被告供承在卷外（見
    本院卷第152頁），並有被告轉帳5千元之手機畫面截圖1份
    在卷可證（見本院卷第171頁），原判決未審酌被告犯後已
    履行此部分的調解內容，而曾實際付出部分努力彌補自身犯
    罪所造成損害之犯後態度，亦有未合。被告以前詞否認犯罪
    為由，提起上訴，固無理由。但原判決就附表四編號一至二
    所示部分，既有前述可議之處，自應由本院將該等部分予以
    撤銷改判。原判決就本案所定之應執行刑，因基礎已有變更
    而失所附麗，亦應併予撤銷。又被告所為如附表四編號一所
    示犯行有上述未經原審審酌之幫助他人向蔡筆科詐取財物之
    情況，此部分犯罪不法內涵已有擴張，第二審法院就此部分
    自無刑事訴訟法第370條所規定不得諭知較重於原審判決之
    刑之禁止不利益變更原則之限制，附此說明。
　㈡本院審酌被告代領並轉交附表一編號1至3所示裝有金融機構
    帳戶之包裹予「震坤」、「戮鋼」，進而幫助「震坤」、「
    戮鋼」與其同夥從事詐欺取財犯行，不僅造成執法機關不易
    查緝犯罪行為人，嚴重危害社會治安，更助長社會犯罪風氣
    ，造成附表二編號1至5、編號7所示告訴人或被害人難以向
    對其施用詐術者求償，被告所為實無可取，惟念及被告為本
    案犯行前，並無任何犯罪經法院判刑之紀錄，有臺灣高等法
    院被告前案紀錄表1 份在卷可佐（見本院卷第35頁至第36頁
    ），足認被告平日素行尚佳，被告事後已與附表二編號4所
    示告訴人鄧志芬成立調解，並已履行賠償，已如前述，堪認
    被告事後曾付出部分努力彌補其因本案犯罪所造成的損害，
    並斟酌被告之犯罪動機、犯罪手段和平、附表二編號1至5、
    編號7所示告訴人與被害人因本案犯罪所受的財產損害情形
    、被告為初犯、被告雖於原審坦承犯行但事後於本院則飾詞
    否認犯罪之犯後態度，以及被告於原審中陳述其學歷為高中
    肄業、離婚無小孩、獨自居住生活、仍擔任白牌計程車司機
    維生之智識程度與經濟生活狀況（見原審卷第282 頁）等一
    切情狀，爰分別量處如附表四編號一至編號二「主文」欄所
    示之刑，併均諭知易科罰金之折算標準。
　㈢因被告所犯如附表四各編號所示共計3次幫助詐欺取財罪，犯
    罪手段與態樣，均屬雷同，且附表二各編號所示告訴人或被
    害人遭騙而受侵害的法益，復同為財產法益，依期待可能性
    及罪責相當原則，並參諸刑法第51條第5款係採限制加重原
    則，而非累加原則之意旨，以及被告各次犯行之情節與本案
    告訴人與被害人所受財產損失等情況，爰定其應執行之刑如
    主文第四項所示，並諭知易科罰金折算標準，以免失之過苛
    。　
　㈣沒收：
　⒈按犯罪所得，屬於犯罪行為人者，沒收之。但有特別規定者
    ，依其規定。犯罪所得已實際合法發還被害人者，不予宣告
    沒收或追徵，刑法第38條之1 第1 項、第5 項分別定有明文
    。刑法第38條之1 第5 項規定，旨在優先保障被害人因犯罪
    所生之求償權，如犯罪所得已實際合法發還被害人，或被害
    人已因犯罪行為人和解賠償而完全填補其損害者，自不得再
    對犯罪行為人之犯罪所得宣告沒收，以免犯罪行為人遭受雙
    重剝奪。
　⒉經查，被告代領包裹之報酬，每次600元至1,000元不等，此
    經被告於原審供稱：「（問：你領人頭帳戶是否取得報酬？
    ）答：有」、「（問：每次金額？）答：六百到一千」、「
    （問：為何金額不一？）答：我是跑腿的，是以里程計算金
    額，跳表的金額不一」等語明確（見原審卷第279頁至第280
    頁）。而被告於本案共計領取3次包裹，以每次1,000元計算
    ，其報酬至多為3,000元。而依上所述，被告已與本案部分
    被害人成立調解並為賠償，其履行賠償金額為5千元，故被
    告事後賠償的數額（5千元），已超出其犯罪所得3千元，為
    免使被告遭受雙重剝奪，自無再依刑法第38條之1 第1 項、
    第3 項宣告犯罪所得沒收或追徵之餘地。
六、不另為無罪諭知部分：
  ㈠公訴意旨另認被告代領並轉交如附表一各編號所示裝有金融
    機構帳戶之包裹，除成立前述論罪科刑之幫助詐欺取財罪外
    ，同時涉犯洗錢防制法第14條第1項一般洗錢罪嫌。另就「
    震坤」、「戮鋼」與其同夥利用被告代領並轉交如附表一各
    編號所示金融機構帳戶對附表三「告訴人」欄所示之民眾詐
    得財物部分，認被告就此部分亦涉犯刑法第339條之4第1項
    第2款三人以上共同詐欺取財罪嫌等語。
  ㈡有關被訴一般洗錢罪嫌部分：
    經查，近來關於提供人頭帳戶予詐欺集團供作匯款使用之行
    為模式，雖經最高法院大法庭統一法律見解，認「行為人提
    供金融帳戶金融卡及密碼予不認識之人，非屬洗錢防制法第
    2 條所稱之洗錢行為，不成立同法第14條第1 項一般洗錢罪
    之正犯；如行為人主觀上認識該帳戶可能作為收受及提領特
    定犯罪所得使用，他人提領後即產生遮斷資金流動軌跡以逃
    避國家追訴、處罰之效果，仍基於幫助之犯意而提供，應論
    以幫助犯同法第14條第1 項之一般洗錢罪。」（最高法院11
    0 年度台上大字第3101號判決要旨參照），然最高法院上開
    見解所指幫助洗錢犯行，乃行為人提供帳戶作為詐欺集團人
    頭帳戶使用之情形。本件被告所為，僅係代為領取包裹，且
    其供稱：我不清楚包裹內是裝金融機構帳戶的存摺與金融卡
    等語（見原審卷第83頁），故被告雖可預見所領取之包裹，
    內可能含有對他人為詐欺取財犯行施以助力之相關工具，然
    確切物品為何難認為被告有所認識或有所預見，從而，尚不
    得遽認被告主觀上具有幫助他人遮斷資金流動軌跡犯行之幫
    助洗錢犯意。基於無罪推定原則，原應就此部分為無罪諭知
    ，因公訴意旨認此部分與前經論罪科刑之幫助詐欺取財罪部
    分，具有想像競合之裁判上一罪關係，爰不另為無罪諭知。
　㈢就對附表三「告訴人」欄所示之人詐欺取財部分：
　⒈因被告於本案中所為，僅係為「震坤」、「戮鋼」代領裝有
    金融機構帳戶存摺與金融卡之包裹，其並未參與實施詐欺犯
    罪構成要件行為，已如前述。且客觀上復無證據顯示被告就
    「震坤」、「戮鋼」對他人為詐欺取財犯行，具有犯意聯絡
    ，被告就「震坤」、「戮鋼」所為之詐欺取財犯行，不論是
    附表二或附表三，均無成立詐欺取財或加重詐欺取財正犯之
    餘地，要屬無疑。茲應審究者，乃被告代領並轉交包裹之行
    為，是否對「震坤」、「戮鋼」所為如附表三所示之詐欺取
    財犯行，提供助力，而構成此部分之幫助犯。
　⒉按刑法上所謂幫助他人犯罪，係指對他人決意實行之犯罪有
    認識，而基於幫助之意思，於他人犯罪實行之前或進行中施
    以助力，給予實行上之便利，使犯罪易於實行，而助成其結
    果發生者而言。是行為人對其幫助之行為與被幫助犯罪侵害
    法益之結果間有因果關係之認知，仍屬意為之，即得認有幫
    助犯罪之故意，要不因其所為非以助益犯罪之實行為唯一或
    主要目的而異其結果；且其所為之幫助行為，基於行為與侵
    害法益結果間之連帶關聯乃刑事客觀歸責之基本要件，固須
    與犯罪結果間有因果關聯，但不以具備直接因果關係為必要
    ，舉凡予正犯以物質或精神上之助力，對侵害法益結果發生
    有直接重要關係，縱其於犯罪之進行並非不可或缺，或所提
    供之助益未具關鍵性影響，亦屬幫助犯罪之行為（最高法院
    110年度台上字第1469號判決意旨參照）。
  ⒊附表三「告訴人」欄所示之被害人，分別遭「震坤」、「戮
    鋼」與其同夥施以附表三「受詐欺過程」欄所示之詐術，至
    使附表三各編號所示被害人均信以為真而陷於錯誤，而於附
    表三「交付財物之時間」欄所示時間，以操作ATM、網路銀
    行或臨櫃匯款方式，將附表三「匯款金額」欄所示金錢匯至
    附表三「受款帳戶」欄所示帳戶，再由「震坤」、「戮鋼」
    與其同夥於附表三「移轉時間」欄所示時間，從前述帳戶將
    附表三「移轉金額」欄所示款項轉帳至其他金融機構帳戶乙
    情，業據證人即被害人王玉昇、陳靜怡、黃楷祐、黃嬌妹、
    劉見成、黃碧雲、潘瑞惠於警詢證述明確（見原審卷第43頁
    至第57頁、108年度他字第7502號偵查卷第145頁至第149頁
    、第165頁至第169頁、第191頁至第195頁、第249頁至第255
    頁），並有黃楷祐存摺封面及內頁交易明細、陳靜怡存提款
    交易憑證、黃嬌妹匯款單據、劉見成匯款單據、黃碧雲匯款
    單據、潘瑞惠匯款單據、附表一編號3所示帳戶交易明細在
    卷可稽（見108年度他字第7502號偵查卷第115頁至第119頁
    、第141頁、第177頁、第201頁、第257頁、原審卷第73頁至
    第75頁）。而「震坤」、「戮鋼」與其同夥於附表三「移轉
    時間」欄所示之時間，將帳戶內如附表三「移轉金額」欄所
    示之金額移轉至其他金融機構帳戶過程中，無庸使用金融卡
    一情，有附表一編號3所示金融帳戶交易明細、自動化交易L
    OG資料-財金交易、原審電話紀錄表附卷可憑（見原審卷第7
    3頁至第77頁、第95頁）。據此，被告本案幫助行為係「使『
    震坤』、『戮鋼』取得附表一編號3所示金融機構帳戶之存摺與
    金融卡」，則附表三所示被害人受騙款項遭移轉過程既未使
    用金融卡，可見此部分犯罪事實與被告幫助行為毫無干係；
    再者被告幫助行為介入本案造成之影響係「『震坤』、『戮鋼』
    得以在自身不曝光於便利商店監視器之狀況下，取得附表一
    編號3『包裹內物品』欄所示之物」而已，對正犯之詐欺取財
    犯行並無任何直接影響，故難謂被告幫助行為，對「震坤」
    、「戮鋼」為附表三所示之詐欺取財犯行，有直接重要關係
    ，參諸上開最高法院判決意旨，被告自無幫助「震坤」、「
    戮鋼」對附表三所示被害人詐取財物得逞可言。因被告就「
    震坤」、「戮鋼」所為如附表三所示詐欺取財犯行，如成立
    犯罪，與經本院論罪科刑如附表四編號二所示之幫助詐欺取
    財罪（即幫助詐欺附表二編號4、5「告訴人」欄所示之人部
    分）有一行為觸犯數罪名之想像競合犯之裁判上一罪關係，
    故有關被告被訴對附表三「告訴人」欄所示之人詐取財物部
    分不另為無罪諭知。
據上論結，應依刑事訴訟法第368 條、第369 條第1 項前段、第
364 條、第299 條第1 項前段、第300條，刑法第30條第1 項前
段、第2 項、第339 條第1 項、第41條第1 項前段、第51條第6
款，刑法施行法第1 條之1 第1 項，判決如主文。　　
本案經檢察官黃永福提起公訴，檢察官黃榮加移送併辦，檢察官
陳燕瑩到庭執行職務。
中　　華　　民　　國　　110 　年　　10　　月　　5 　　日
            刑事第一庭　審判長法　官　江  德  千
                              法  官　簡  源  希
                              法  官　高  增  泓
以上正本證明與原本無異。
被告不得上訴。
有罪部分檢察官如主張應論以加重詐欺取財罪，得提起上訴。
不另為無罪諭知部分，檢察官得上訴，但上訴理由以刑事妥速審
判法第9條第1項所規定之3款事項為限。
如不服本判決得上訴部分應於收受送達後二十日內向本院提出上
訴書狀，其未敘述上訴之理由者，並得於提起上訴後二十日內向
本院補提理由書（均須按他造當事人之人數附繕本）「切勿逕送
上級法院」。因疫情而遲誤不變期間，得向法院聲請回復原狀。

                              書記官　黃  美  珍 
                                    
中　　華　　民　　國　　110 　年　　10　　月　　5 　　日

附錄本判決論罪科刑法條全文：
刑法第30條
幫助他人實行犯罪行為者，為幫助犯。雖他人不知幫助之情者，
亦同。
幫助犯之處罰，得按正犯之刑減輕之。

刑法第339條
意圖為自己或第三人不法之所有，以詐術使人將本人或第三人之
物交付者，處5年以下有期徒刑、拘役或科或併科50萬元以下罰
金。
以前項方法得財產上不法之利益或使第三人得之者，亦同。
前二項之未遂犯罰之。

附表一：
編號 戶  名 帳            號 開      戶      行 包裹內物品 領取包裹時地 交付包裹地點 1 黃嘉益 0000000-0000000 土庫馬光郵局 左列帳戶金融卡 108年7月28日晚間7時43分，臺中市○區○○路0000號「統一超商安龍門市」 臺中市太平區精美路「建平公園」 2 賴怡如 0000000-0000000 八德更寮腳郵局    3 張嘉煒 0000000000000000 中國信託商業銀行 左列帳戶金融卡及存摺 108年8月8日下午2時33分，臺中市○區○○○路000號「統一超商權貴門市」 同上 4 林柔妤 0000000000000 合作金庫商業銀行屏南分行 左列帳戶金融卡 108年8月26日晚間8時23分許，臺中市○區○○○路000號「統一超商權貴門市」 不詳 5 林柔妤 0000000-0000000 池上郵局    
附表二：

編號 告訴人 受詐欺過程 匯款時間 匯款金額（新臺幣） 受款帳戶 提領時間 提領金額 1 劉秀美 108年7月31日上午10時許，冒稱劉秀美友人，撥打電話聯絡劉秀美詐稱：需錢周轉等語，以此方式施用詐術，使劉秀美信以為真而陷於錯誤，於右列時間前往高雄市○○區○○路0段000號「林園郵局」依指示匯款至右揭帳戶。 108年7月31日上午11時35分 120,000元 如附表1編號1所示 108年7月31日中午12時13分 20,000元       108年7月31日中午12時14分 20,000元       108年7月31日中午12時15分 20,000元       108年7月31日中午12時17分 20,000元       108年7月31日中午12時18分 20,000元       108年7月31日中午12時19分 20,000元 2 鄭治玲 108年7月31日上午9時58分許，冒稱鄭治玲友人配偶，撥打電話聯絡鄭治玲詐稱：需錢周轉等語，以此方式施用詐術，使鄭治玲信以為真而陷於錯誤，於右列時間前往臺北市○○區○○路0段000巷0號「台北富邦銀行」依指示匯款至右揭帳戶。 108年7月31日下午1時16分 2,0000元 如附表1編號1所示 108年7月31日下午1時40分 20,000元 3 陳淑燕 108年7月24日上午11時20分許，冒稱陳淑燕哥哥，撥打電話聯絡陳淑燕詐稱：支票債務需錢周轉等語，以此方式施用詐術，使陳淑燕信以為真而陷於錯誤，於右列時間前往南投縣○○鎮○○路000號「台灣中小企業銀行」依指示匯款至右揭帳戶。 108年7月31日下午1時39分 350,000元 如附表1編號2所示 108年7月31日下午1時49分 60,000元       108年7月31日下午1時51分 60,000元       108年7月31日下午1時52分 30,000元       108年7月31日下午2時30分 30,000元       108年8月1日凌晨0時11分 60,000元       108年8月1日凌晨0時12分 9,000元 4 鄧志芬 108年8月11日下午2時許，冒稱鄧志芬友人，撥打電話聯絡鄧志芬詐稱：需錢周轉等語，以此方式施用詐術，使鄧志芬信以為真而陷於錯誤，於右列時間依指示匯款至右揭帳戶。 108年8月13日下午2時13分 30,000元 如附表1編號3所示 108年8月13日下午3時19分 30,000元 5 李柔瑾 108年8月13日上午10時48分前某時，冒稱李柔瑾友人，撥打電話聯絡李柔瑾詐稱：需錢周轉等語，以此方式施用詐術，使李柔瑾信以為真而陷於錯誤，於右列時間前往雲林縣○○鄉○○路00號「油車農會」依指示匯款至右揭帳戶。 108年8月13日上午10時57分 30,000元 如附表1編號3所示 108年8月13日中午11時16分 30,000元 6 鄭國雄 108年8月29日中午12時30分許，冒稱鄭國雄友人，撥打電話聯絡鄭國雄詐稱：需錢周轉等語，以此方式施用詐術，使鄭國雄信以為真而陷於錯誤，於右列時間依指示匯款至右揭帳戶。 108年8月30日上午10時57分 140,000元 如附表1編號4所示 108年8月30日某時許 20,000元       108年8月30日某時許 20,000元       108年8月30日某時許 20,000元       108年8月30日某時許 20,000元       108年8月30日某時許 20,000元       108年8月30日某時許 20,000元       108年8月30日某時許 20,000元    108年8月30日上午11時5分 100,000元 如附表1編號5所示 108年8月30日中午11時30分 40,000元       108年8月30日中午11時31分 6 7 蔡筆科 108年7月30日上午某時許，假冒警察撥打電話向蔡筆科佯稱：因購買贓車違法，需設定網路轉帳將錢從帳戶轉出等語，以此方式施用詐術，使蔡筆科信以為真而陷於錯誤，於右列時間依指示匯款至右揭帳戶。 108年7月30日上午10時2分17秒 93,000元 如附表1編號1所示   108年7月30日上午10時40分16秒  20,000元       108年7月30日上午10時41分14秒 20,000元       108年7月30日上午10時46分22秒 20,000元       108年7月30日上午10時47分8秒 20,000元       108年7月30日上午10時50分44秒 13,000元 

附表三：

編號 告訴人 受詐欺過程 交付財物之時間 匯款金額（新臺幣） 受款帳戶 移轉時間 移轉金額 1 王玉昇 108年8月11日下午5時27分許，冒稱王玉昇友人，撥打電話聯絡王玉昇詐稱：缺錢繳工程款等語，以此方式施用詐術，使王玉昇信以為真而陷於錯誤，委託友人陳靜宜於右列時間前往高雄市○○區○○路0000號「中國信託銀行」依指示匯款至右揭帳戶。 108年8月13日中午12時24分 100,000元 如附表1編號3所示 108年8月13日中午12時56分 99,985元 2 黃嬌妹 108年8月14日下午1時48分許，冒稱黃嬌妹友人，撥打電話聯絡黃嬌妹詐稱：需錢急用等語，以此方式施用詐術，使黃嬌妹信以為真而陷於錯誤，於右列時間前往新竹縣○○鄉○○路0段000號「臺灣土地銀行湖口分行」依指示匯款至右揭帳戶。 108年8月14日下午2時37分 20,000元 如附表1編號3所示 108年8月14日下午2時39分 19,200元 3 劉見成 108年8月13日下午5時20分許，冒稱劉見成友人，撥打電話聯絡劉見成詐稱：需錢周轉等語，以此方式施用詐術，使劉見成信以為真而陷於錯誤，於右列時間前往南投縣○○鎮○○路0段0000號「竹山鎮農會農特產中心」依指示匯款至右揭帳戶。 108年8月14日中午12時49分 55,000元 如附表1編號3所示 108年8月14日中午12時53分 54,985元 4 黃碧雲 108年8月13日下午1時21分許，冒稱黃碧雲友人，撥打電話聯絡黃碧雲詐稱：需錢周轉等語，以此方式施用詐術，使黃碧雲信以為真而陷於錯誤，於右列時間前往桃園市○○區○○街000號「豐美郵局」依指示匯款至右揭帳戶。 108年8月14日下午3時21分 30,000元 如附表1編號3所示 108年8月14日下午3時35分 29,000元 5 潘瑞惠 108年8月9日下午6時13分許，冒稱潘瑞惠友人，撥打電話聯絡潘瑞惠詐稱：需錢周轉等語，以此方式施用詐術，使潘瑞惠信以為真而陷於錯誤，於右列時間前往新北市○○區○○路000號「統一超商艾德蒙門市」依指示匯款至右揭帳戶。 108年8月13日上午11時53分 10,000元 如附表1編號3所示 108年8月13日中午12時 19,970元 
附表四：
編號 犯罪事實 主     文 一 「事實」欄交付裝有附表一編號1、2所示金融機構帳戶相關物品包裹與「震坤」、「戮鋼」 劉怡婷幫助犯詐欺取財罪，處拘役陸拾日，如易科罰金，以新臺幣壹仟元折算壹日。 二 「事實」欄交付莊有附表一編號3所示金融機構帳戶相關物品包裹與「震坤」、「戮鋼」 劉怡婷幫助犯詐欺取財罪，處拘役貳拾伍日，如易科罰金，以新臺幣壹仟元折算壹日。 三 「事實」欄交付裝有附表一編號4、5所示金融機構帳戶相關物品包裹與「震坤」、「戮鋼」 上訴駁回。 【原審判決主文： 劉怡婷幫助犯詐欺取財罪，處拘役伍拾日，如易科罰金，以新臺幣壹仟元折算壹日。】